【裁判字號】    95,勞訴,5
【裁判日期】    951130
【裁判案由】    履行協議
【裁判全文】
臺灣基隆地方法院民事判決               95年度勞訴字第5號
原      告  丙○○
訴訟代理人  詹振寧 律師
被      告  牛頭通運股份有限公司
法定代理人  乙○○
訴訟代理人  黃敬唐律師
複代理人    黃丁風律師
上列當事人間履行協議事件，本院於中華民國95年11月16日言詞
辯論終結，判決如下：
    主      文
被告應給付原告新臺幣柒拾陸萬玖仟肆佰伍拾元，及自民國九
十五年三月二十五日起至清償日止，按年息百分之五計算之利息
。
原告其餘之訴駁回。
訴訟費用由被告負擔十分之九，餘由原告負擔。
本判決第一項於原告以新臺幣貳拾伍萬陸仟伍佰元或同面額之銀
行可轉讓定存單為被告供擔保後，得為假執行，但被告如以新臺
幣柒拾陸萬玖仟肆佰伍拾元預供擔保，得免為假執行。
原告其餘假執行之聲請駁回。
    事實及理由
一、原告經合法通知，無正當理由未於最後言詞辯論期日到場，
    核無民事訴訟法第386條所列情形之一，爰依被告之聲請，
    准其一造辯論而為判決。
二、原告起訴主張：
 (一) 原告自民國84年4月起受僱於被告擔任駕駛，94年11月間，
    兩造約定依勞工退休金條例第11條第3項規定結清舊制工作
    年資，惟被告不願依勞動基準法第55條規定為計算標準，而
    以一年給付半個月平均工資為結清工作年資之標準，原告遂
    申請勞資爭議協議，嗣兩造於95年1月17日在基隆市政府處
    理勞資爭議協調會議中，合意終止勞動契約，並成立協議（
    下稱系爭協議），約定「勞方（即原告）請求資方（即被告
    ）按勞動基準法第55條規定補足94年9月以前結清工作年資
    金額，資方同意依法令規定計算，惟與勞方終止契約資遣費
    連同結清年資之金額請勞方於本日（95年1月17日）下午至
    公司與會計結算無異議後開具95年2月17日兌現之支票」。
    詎被告迄未依系爭協議給付原告下列各項金額：
    1.結清保留工作年資：
     原告自84年4月起，迄至94年9月1日原告選擇適用勞退新制
      ，依法應予保留之工作年資為10年5月，依勞動基準法第
      55條計算退休金基數即有21個基數【計算式：（10+0.5）
      ×2＝21】。依勞動基準法第2條之規定，以結清工作年資
      之94年9月前六個月（即94年3月至8月）內所得工資總額
      新台幣（下同）283,199元計算平均工資為47,200元，是
      被告應給付原告結清保留工作年資即為991,200元（計算
      式：47,200元×21基數＝991,200元）。
    2.資遣費及預告工資：
      原告自94年9月1日起至遭資遣之日95年1月17日止，計4月
      17日，依勞動基準法第17條第2款規定，原告選擇適用勞
      退新制後之工作年資應為5個月。原告自94年9月至94年12
      月之薪資總額為172,708元，選擇勞退新制後之平均工資
      為43,177元。依勞工退休金條例第12條規定，被告應給付
      原告之資遣費及預告期間工資，共23,387元【計算式：資
      遣費431,77元×（5/ 12）×0.5＋預告期間工資（43,177
      元/3）＝23,387元】。
 (二)並聲明：1.被告應給付原告831,851元，及自95年3月25日起
   至清償日，按年息5％計算之利息。2.原告願以銀行可轉讓定
   期存單供擔保後，請准宣告假執行。
 (三)對被告抗辯之陳述略以：
    1.原告依系爭協議請求之「結清保留工作年資」，與退休金
      不同，被告辯稱原告未符合退休資格不得請求「退休金」
      云云，顯有誤會。
    2.被告所認原告之工作年資為10.4年，漏未依勞動基準法第
      55條計算原告應享有之退休金基數。
    3.原告否認於收受被告所給付之182,736元外，另受領年資
      結算金60,000元。原告雖曾於89年間自被告處受領60,000
      元，惟該款項為工作獎金，並非退休金預付或工作年資結
      算金，且89年當時並無勞工可以結清年資之法律規定，被
      告提出司機守則第4條預付退休金規定除違反法律外，金
      額亦與被告所稱任職5年以上之員工可預領退休金6萬元不
      符。
三、被告則以下列各語置辯：
 (一)被告自94年7月1日起勞退新制實施後，對於勞工退休金條例
   施行前已適用勞動基準法之勞工工作年資，擬依勞工退休金
   條例第13條第1項，於5年內按月提撥勞工退休準備金，惟部
   分員工為求立即受領資遣費之現金利益，建議自94年7月1日
   起之工作年資適用勞退新制之規定，但實施前之年資，則按
   勞動基準法規定計算，發給資遣費。被告乃計算各勞工得請
   領之資遣費，原告得請領部分資遣費即182,736元 (已扣除預
   為領取之年資金60,000元，合計242,736元) ，原告表示同意
   依上開方式辦理，並具名請領上開金額。嗣原告於領取
   182,736元後，對於上開計算方式又生異議，並申請基隆市政
   府勞資爭議協調，經調解成立系爭協議，協議中「依『法令
   』規定計算」之『法令』，乃指勞工退休金條例第11條第2項
   之規定；「資遣費」，係指原告適用勞工退休金條例以後之
   工作年資，依勞工退休金條例第12條規定計算之資遣費；「
   結算年資之金額」，則指原告原適用勞動基準法期間之工作
   年資，依勞工退休金條例第11條第2項規定計算之資遣費。
 (二)勞工退休金條例第11條第3項規定係以勞動契約存續為前提，
   系爭勞動契約既已終止，自無勞工退休金條例第11條第3項規
   定「於勞動契約存續期間」之適用條件。原告誤認結清保留
   之工作年資，僅有勞工退休金條例第11條第3項規定，主張被
   告同意依勞動基準法第55條規定之標準給付，惟被告如願依
   勞工退休金條例第11條第3項規定給付，兩造何須終止勞動契
   約？故原告將「結算年資之金額」解為須依勞工退休金條例
   第11條第3項規定辦理給付，顯非正確且未符合兩造調解成立
   之真意。至證人即基隆市政府勞資關係課人員甲○○雖到庭
   證稱其於協議時曾告訴被告「法令規定」即為勞動基準法第
   55條，惟此乃因證人就前揭勞退條例之規定未盡明瞭，始為
   此證述，其證言乃個人片面錯誤之解讀，況證人甲○○亦證
   稱資方當天所表示的「依法令規定計算」，並未表示係依勞
   動基準法第55條計算，可見兩造間並無以勞動基準法第55條
   規定為結清年資標準之合意。
 (三)兩造係合意終止勞動契約，非依勞動基準法第11條、第13條
   但書、第14條及第20條等之規定，原告自無請求被告給付預
   告期間工資之權利，至兩造間依勞工退休金條例第11條第2項
   規定給付資遣費之約定，則不因而受影響。
 (四)原告係自84年4月起受僱於被告，迄至94年9月9日原告同意申
   請適用勞工退休金條例，是計算原告於選擇「舊制」部分之
   工作年資部分，應自84年4月算至94年9月止，計10年5個月，
   依勞基法第17條計算，即為10.4個年資 (10＋5/12＝10.4)。
   而被告自94年10月起適用勞工退休金條例已如前述，故原告
   工作年資，應自94年10月起算至95年1月17日兩造合意終止契
   約止，計為3個月又17日，則以4個月計算。又勞工退休金條
   例第11條規定，以「契約終止時之平均工資」為準，且兩造
   於95年1月17日終止勞動契約，原告94年7月至同年12月之月
   薪依序為：39,510元、41,510元、35,208元、47,020元、
   41,345元、49,135元，以上合計253,728元 (計算式：39,510
   ＋41,510＋35,208＋47,020＋41,345＋49,135元＝253,728)
   ，有被告發放司機薪資清冊可憑。是依上開說明計算之結果
   ，原告之「月平均工資」則為41,370元 (計算式：1,379×30
   ＝41,370)。是依上開年資計算方式及勞動基準法第17條之規
   定，原告之工作年資計10.4個月，以月平均工資41,370元計
   算，原告得請求之資遣費430,248元 (計算式：41,370×10.4
   ＝430,248) 。另依勞工退休金條例第12條之規定，其資遣費
   由雇主按其工作年資，每滿1年發給二分之一個月之平均工資
   ，未滿1年者，以比例計給；最高以發6個月平均工資為限，
   不適用勞動基準法第17條之規定。據此，原告適用勞工退休
   金條例後之工作年資僅4個月，以月平均工資41,370元計算，
   原告得請求之資遣費計6,895元 (計算式：41,370×1/2×
   4/12＝6,895)，從而，原告僅得請求437,143元。然因原告已
   領取182,736元及年資結算金60,000元，合計242,736元，故
   原告得請求之資遣費僅有194,407元 (計算式：437,143-242,
   736＝194,407)，超出上開金額部分之請求，即非有理。
 (五)被告因從事碼頭進出口貨櫃運輸業務，近年來，基隆港進出
   口貨櫃量，每況愈下，形成粥少僧多、削價競爭之局面，若
   被告萬一不幸因營運情況不佳而無法維持營運，受僱於被告
   公司多年之司機，將面臨退休金或資遣費無處領取之窘境，
   形成勞資糾紛。因此，始有趁被告尚有資力之時，與全體受
   僱司機商談，按司機之工作年資預付一些年資金予司機之協
   議，關於預付之年資金，司機屆退休或資遣時，自應領之退
   休金或資遣費扣回。基於上述之需要及協議，被告於89年間
   ，按每名司機按工作年資(以整數年計算)，每1年發給
   10,000元計算之年資費 (工作年資滿5年，加給10,000元)。
   而原告於84年4月間到職，迄89年4月間已工作滿5年，原告依
   前開協議預領年資金60,000元 (10,000×5＋10,000＝60,000
    ) ，此經被告公司之總經理曹誠彥到庭證述甚詳。且被告所
   僱用之司機，於到職時，均需簽署司機守則，訂明司機之權
   利義務及應遵守事項，而前開守則第4條亦規定：「服務1年
   以上每1年10,000元退休金，但有重大肇事或違反本公司規則
   ，破壞公司信譽被公司開除者，退休金全取消。」，可見被
   告係依上開守則之約定，於原告任職滿5年時，一次發給原告
   預付退休金60,000元，上開款項非被告對原告之贈與或獎金
   ，被告於原告主張退休或資遣時，自得就應給付予原告之金
   額扣除之。
 (六)並聲明：(1)原告之訴及假執行之聲請均駁回。(2)如受不利判
   決，願供擔保，請准予免為假執行。
三、經查：原告自84年4月起受僱於被告擔任駕駛，於94年9月1
    日選擇適用勞退新制，又於94年11月間，兩造約定依勞工退
    休金條例第11條第3項規定結清舊制工作年資，惟被告不願
    依勞動基準法第55條規定為計算標準，而以一年給付半個月
    平均工資為結清工作年資之標準，原告遂申請勞資爭議協議
    ，嗣兩造於95年1月17日在基隆市政府處理勞資爭議協調會
    議中，合意終止勞動契約，並成立協議約定「勞方請求資方
    按勞動基準法第55條規定補足94年9月以前結清工作年資金
    額，資方同意依法令規定計算，惟與勞方終止契約資遣費連
    同結清年資之金額請勞方於本日（95年1月17日）下午至公
    司與會計結算無異議後開具95年2月17日兌現之支票。」，
    及被告於系爭勞動契約終止時，已給付原告182,736元之事
    實，有基隆市政府處理勞資爭議協調會議紀錄影本一紙及支
    票影本三紙附卷可稽，並為兩造所不爭執，應堪信為真正。
四、按當事人互相表示意思一致者，無論其為明示或默示，契約
    即為成立。而所謂意思表示一致者，係指經由解釋所認定「
    表示內容之一致」，而非指內心意思之一致而言。又按探求
    契約當事人之真意，本應通觀契約全文，依誠信原則及經驗
    法則，以當時之事實，從契約之主要目的及經濟價值等作全
    般之觀察，不能拘泥字面或擷取書據中一二語，任意推解致
    失真意（最高法院74年台上字第355號判決意旨、最高法院
    19年上字第28號判例意旨、最高法院65年台上字第2135號判
    決意旨參照意旨參照）。經查，證人即基隆市政府勞資關係
    課承辦本件協調人員甲○○證稱：「 (95年1月17日原告和
    被告法定代理人是否有申請協調？)是的，是勞方申請的，
    勞方表示與資方之前合意結清年資，但資方不願按勞動基準
    法第55條給付，當時我有在場，當天的爭議是在結清工作年
    資的計算標準。」、「 (資方同意依法令規定計算是否表示
    被告願依勞動基準法第55條給付？)被告表示可以照法令規
    定計算結清工作年資，但無法再僱用原告，我們有告訴被告
    法令規定就是勞動基準法第55條，原告則表示若被告以勞動
    基準法第55條之規定作為結清工作年資之標準並給付結清工
    作年資之後之資遣費，原告就同意終止勞動契約。」、「 (
    當天會議結論雙方有無就結清年資依勞動基準法第55條計算
    達成合意？)勞方的訴求是依勞動基準法第55條計算，資方
    說他們同意依法令計算，我們也有告知資方所依據的法令是
    勞動基準法第55條，雙方就此都沒有意見。」等語 (見本院
    95年10月12日言詞辯論筆錄)，顯見系爭協調會議主要爭執
    點係被告是否同意原告主張，以勞動基準法第55條規定作為
    結清原告工作年資之標準，並給付結清工作年資之後之資遣
    費，衡諸常情，若被告不同意原告前開主張，原告自無同意
    終止系爭勞動契約之理，兩造即無協調成立之可能。況若被
    告不願依勞動基準法第55條規定作為結清原告工作年資之標
    準，必於系爭會議上當場表明本件應適用之法律為勞工退休
    金條例第11條第2項，以供兩造討論，斷無於原告及證人甲
    ○○均表示應本件應適用之法令勞動基準法第55條規定後，
    未為任何反對表示，且逕於系爭協議書上簽名之理。被告辯
    稱兩造間並無依勞動基準法第55條規定為結清工作年資之計
    算標準，自無可採。
五、按雇主應自勞工退休金條例公布後至施行前1日之期間內，
    就勞退條例之勞工退休金制度及勞動基準法之退休金規定，
    以書面徵詢勞工之選擇；勞工屆期未選擇者，自本條例施行
    之日起繼續適用勞動基準法之退休金規定；勞工退休金條例
    施行前已適用勞動基準法之勞工，於該條例施行後，仍服務
    於同一事業單位而選擇適用本條例之退休金制度者，其適用
    該條例前之工作年資，應予保留；前項保留之工作年資，於
    勞動契約依勞動基準法第11條、第13條但書、第14條、第20
    條、第53條、第54條或職業災害勞工保護法第23條、第24條
    規定終止時，雇主應依各法規定，以契約終止時之平均工資
    ，計給該保留年資之資遣費或退休金，並於終止勞動契約後
    30日內發給；第1項保留之工作年資，於勞動契約存續期間
    ，勞雇雙方約定以不低於勞動基準法第55條及第84條之2規
    定之給與標準結清者，從其約定；勞工退休金條例第9條第1
    項、第11條第1、2、3項分別定有明文。是勞工於94年7月1
    日勞工退休金條例生效時，未選擇是否依勞工退休金條例計
    算退休金者，仍應依勞動基準法之規定計算工作年資及退休
    金，嗣後勞工選擇依勞工退休金條例計算工作年資及退休金
    ，並依同條例第11條第1項保留工作年資者，應計算至勞工
    選擇勞工退休金條例時止；又勞工保留工作年資後，於勞動
    契約依勞動基準法第11條、第13條但書、第14條、第20條、
    第53條、第54條或職業災害勞工保護法第23條、第24條規定
    終止時，固仍應符合退休金或資遣費之請領要件，始得請領
    退休金或資遣費，惟若勞資雙方於勞動契約存續期間約定先
    依勞動基準法規定結清保留之工作年資，勞工自得提前向僱
    主請求應得之退休金，而排除同條第2項之適用。經查，原
    告於84年4月起即受僱於被告，從事車輛駕駛工作，屬勞動
    基準法規範之勞工，又原告於94年9月選擇適用勞工退休金
    條例時，均服務於同一事業單位（即被告），原告依勞工退
    休金條例第11條第1項計算保留之工作年資應為10年4月 (即
    計算至94年8月）。又勞工退休金之給與，按其工作年資，
    每滿1年給與兩個基數。但超過15年之工作年資，每滿1年給
    與一個基數，最高總數以45個基數為限。未滿半年者以半年
    計；滿半年者以1年計，勞動基準法第55條第1項定有明文，
    而系爭協議既約定「勞方請求資方按勞動基準法第55條規定
    補足94年9月以前結清工作年資金額，資方同意依法令規定
    計算」，因原告工作年資既為10年4月，依上揭法條計算原
    告退休金基數即有21個基數【計算式：（10+0.5）×2＝21
    】。本件原告於94年9月1日選擇適用勞工退休新制，其前6
    個月即94年3月至同年8月，每月工資分別為52,305元、
    47,904元、57,035元、44,935元、39,510元、41,510元，有
    司機薪資所得表一份在卷可憑，並為兩造所不爭執，故原告
    於選擇勞工退休新制前6個月工資總額計為283,199元（計算
    式：52,305+47,904+57,035+44,935+39,510+41,510＝
    283,199），而此期間之工作總日數為184日，故原告之日平
    均工資為1,539元（計算式：283,199÷184=1, 539，元以下
    四捨五入），月平均工資則為46,170元（計算式：1,539x30
    =46,170），被告應給付原告結清工作年資之退休金為969,
    570元（計算式：46,170×21＝969,570）。
六、再按雇主依勞動基準法第11條或第13條但書規定終止勞動契
    約者，而未依勞動基準法第16條第1項規定期間預告而終止
    契約者，應給付預告期間之工資；雇主依勞動基準法第16條
    終止勞動契約者，應依左列規定發給勞工資遣費：(一)在同一
    雇主之事業單位繼續工作，每滿1年發給相當於1個月平均工
    資之資遣費。(二)依前款計算之剩餘月數，或工作未滿1年者
    ，以比例計給之。未滿1個月者以1個月計；勞工適用勞退條
    例之退休金制度者，適用勞工退休金條例後之工作年資，於
    勞動契約依勞動基準法第11條、第13條但書、第14條及第20
    條或職業災害勞工保護法第23條、第24條規定終止時，其資
    遣費由雇主按其工作年資，每滿1年發給二分之一個月之平
    均工資，未滿1年者，以比例計給，  最高以發給6個月平均
    工資為限，不適用勞動基準法第17條之規定；勞動基準法第
    16第1項、17條，勞工退休金條例第12條第1項分別定有明文
    。是勞動契約之雇主依勞動基準法第11條或第13條但書終止
    勞動契約、勞方依勞基法第14條終止勞動契約、或有勞動基
    準法第20條事業單位改組或轉讓而未被繼續留用之勞工，或
    依職業災害勞工保護法第23、24條終止勞動契約時，雇主方
    有給付勞方資遣費之義務，惟若勞方請求雇主給付資遣費，
    而雇主亦同意按勞動基準法或勞工退休金條例規定，給予勞
    方資遣費，基於私法自治及契約自由原則，雇主自應就雙方
    達成共識之資遣費金額負給付義務。本件兩造係合意終止系
    爭勞動契約，而無勞動基準法第11條、第13條但書、第14條
    、第20條、職業災害勞工保護法第23條、第24條之情形，被
    告本無依勞工退休金條例第12條第1項給付原告資遣費或預
    告期間工資之義務。惟被告既於系爭協議中同意給付原告資
    遣費，是原告採用勞退新制後之年資，自94年9月1日起迄95
    年1月17日止，共4個月17天，而應以年資5個月計算，故原
    告得請求之資遣費為9,619元（計算式：46,170×0.5×5/12
    ＝9,619，元以下四捨五入）。又原告雖另主張被告應給付
    預告工資14,392元，惟本件並無法律所定雇主應給付勞工預
    告工資之情形，被告亦未同意為此給付，原告前揭主張，自
    非有理。
七、按當事人主張有利於己之事實者，就其事實有舉證之責任，
    民事訴訟法第277條前段定有明文。而所謂舉證係指就爭訟
    事實提出足供法院對其所主張者為有利認定之證據而言，若
    所舉證據，不能對其爭訟事實為相當之證明，自無從認定其
    主張為真正。被告主張其於89年4月給付原告之60,000元為
    依被告公司司機守則第4條規定預付退休金，應自原告所得
    領取之退休金或資遣費中扣除云云，惟為原告否認，被告固
    提出被告公司司機守則為證，證人即被告公司總經理曾誠彥
    到庭證稱：「（問：89年時為何發給原告6萬元？）當年是
    預付的退休金，傳票上有寫。我們公司從八十年開始，為了
    鼓勵員工久任，規定任職五年以上者可先領退休金五萬元，
    十年者，可領十二萬元，也可以選擇不領，這是看員工的意
    思，八十九年時原告年資滿五年，他選擇先領，所以我們付
    給他六萬元。」、「（問：為何要預付退休金？）因為我們
    是通運業，如果出了一個大車禍，公司可能就經營不下去，
    為了員工的權益，才有這樣的制度，先領的金額日後會從退
    休金裡扣除。」等語（見本院95年7月6日言詞辯論筆錄）。
    惟證人曾誠彥為被告之總經理，其證言本難免偏頗，況前揭
    司機守則第4條係規定：「服務一年以上每一年壹萬元退休
    金，但有重大肇事或違反本公司規則，破壞公司信譽被公司
    開除者，退休金全取消。」，惟原告自84年4月起受僱於被
    告至89年4月止共5年，原告得領取之預付退休金應僅50,000
    元，與原告89年4月10日領取之60,000元金額並不相符，益
    徵曾誠彥前揭證言與事實相違，尚難採信。被告前揭所舉證
    據，既均未能證明原告前領取之60,000元為退休金之預付，
    而被告迄本院言詞辯論終結時止，均未提出證人曾誠彥所稱
    之記載退休金預付字句之傳票，被告主張原告於89年4月10
    日所領取之60,000元為被告所預付之退休金，應自原告得請
    求之退休金或資遣費中扣除云云，即屬無據。
八、綜上所述，被告應給付原告退休金969,570元及資遣費9,619
    元，扣除被告前已給付原告之182,736元，並同意扣除該金
    額，準此，原告請求被告被告給付796,453元（計算式：
    969,570+  9,619-182,736＝796,453），及自起訴狀繕本送
    達翌日即95年3月25日起至清償日止至按年息5％計算之利息
    ，為有理由，應予准許，其逾此部分之請求，為無理由，應
    予駁回。
九、兩造均陳明願供擔保請准宣告假執行及免為假執行，就原告
    勝訴部分，經核尚無不合，爰分別酌定相當之擔保金，分別
    准許之。至原告敗訴部分其假執行亦失所附麗，應併予駁回
    。
十、本件事證已臻明確，兩造其餘攻擊、防禦方法及所為之立證
    ，經核與判決之結果不生影響，無庸逐一論述，併予敘明。
十一、據上論結，本件原告之訴為一部有理由、一部無理由，依
      民事訴訟法第385條第1項前段、第79條、第390條第2項，
      判決如主文。
中    華    民    國    95    年    11    月    30    日
                  民事庭法  官  姚貴美
以上正本係照原本作成。
對於本件判決如有不服，應於收受送達後20日內向本院提出上訴
書狀，敘述上訴之理由，上訴於臺灣高等法院，並按他造當事人
之人數附具繕本。
中    華    民    國    95    年    11    月    30    日
                        書記官  江美琪


司法院資訊處製作；財團法人民間司法改革基金會備份。
